【裁判字號】    90,易,1925
【裁判日期】    900713
【裁判案由】    偽造文書
【裁判全文】
臺灣臺中地方法院刑事判決                          九十年度易字第一九二五號
    公  訴  人  台灣台中地方法院檢察署檢察官
    被      告  甲○○
右列被告因偽造文書案件，經檢察官聲請簡易判決處刑（九十年度偵字第六二三六號
），本院臺中簡易庭認不宜逕以簡易判決處刑（九十年度中簡字第八五七號），改依
通常程序審理，判決如左：
    主  文
甲○○行使明知為不實之事項，而使公務員登載於職務上所掌之公文書，足以生損害
於公眾，處有期徒刑參月，如易科罰金，以參佰元折算壹日；緩刑貳年。
    事  實
一、甲○○明知大陸地區人民樂標華係其大哥之外孫，與之關係為侄外孫，於民國（
    下同）八十九年九月初，為使樂標華得以探親名義順利來台，竟於八十九年九月
    七日，在台中市警察局第五分局水湳派出所，向水湳派出所警員乙○○偽稱樂標
    華為其外孫，使警員乙○○將此不實事項，登載於其職務上所製作之「大陸地區
    人民進入台灣地區保證書」意見欄上，足以生損害於警察機關對於來台大陸人民
    政管理之正確性；甲○○並於八十九年十月初，持上揭記載不實之「大陸地區人
    民進入台灣地區保證書」，以探親為由，向內政部警政署入出境管理局為樂標華
    申辦來台探親而行使之，嗣經內政部警政署入出境管理局發覺有異，函請台中市
    警察局調查，始查知上情。
二、案經台中市警察局第五分局報請臺灣臺中地方法院檢察署檢察官聲請簡易判決處
    刑。
    理  由
一、右揭事實，業據被告甲○○於本院審理時坦承不諱，核與證人乙○○於本院審理
    中之證述情節相符。此外，並有大陸地區人民進入臺灣地區保證書、大陸地區人
    民進入臺灣地區旅行證申請書、內政部警政署入出境管理局八十九年十月七日（
    八九）境平文字第一一五七三四號函、戶籍謄本、公證書影本等文件在卷可稽，
    事證明確，被告犯行，堪予認定。
二、核被告所為，係犯刑法第二百十六條、第二百十四條之行使使公務員登載不實文
    書罪。被告使公務員登載不實之低度行為，應為其嗣後行使之高度行為所吸收，
    不另論罪。公訴人就被告嗣後持「大陸地區人民進入台灣地區保證書」向內政部
    警政署入出境管理局行使之高度行為，雖未起訴，惟該行使之高度行為與前揭已
    訴部分之使公務員登載不實之低度行為間，有裁判上一罪之關係，本院自得併予
    審理，併敘說明。爰審酌被告犯罪之動機、目的、手段，犯罪所生之危害程度不
    大、犯罪後之態度等一切情狀，量處如主文所示之刑。又被告行為後，刑法第四
    十一條業於九十年一月十日修正公布，同年月十二日生效，修正後刑法第四十一
    條第一項前段規定「犯最重本刑為五年以下有期徒刑以下之刑之罪，而受六個月
    以下有期徒刑或拘役之宣告，因身體、教育、職業、家庭之關係或其他正當事由
    ，執行顯有困難者，得以一元以上三元以下折算一日，易科罰金。」，修正前刑
    法第四十一條規定「犯最重本刑為三年以下有期徒刑以下之刑之罪，而受六個月
    以下有期徒刑或拘役之宣告，因身體、教育、職業、家庭之關係，執行顯有困難
    者，得以一元以上三元以下折算一日，易科罰金。」，比較新舊法結果，以新法
    較有利於行為人，是本件自應適用裁判時之法律即依修正後之刑法第四十一條第
    一項前段規定，就被告所宣告之刑併為諭知易科罰金之折算標準。末查，被告前
    未曾受有期徒刑以上刑之宣告，有臺灣臺中地方法院檢察署刑案資料查註紀錄表
    及臺灣高等法院被告全國前案紀錄表各一份在卷可參，其因一時失慮致罹刑章，
    犯罪後坦承犯行，深具悔意，其經此教訓，當知警惕而無再犯之虞，本院綜核各
    情，認所宣告之刑，認以暫不執行為適當，併予宣告緩刑二年，以啟自新。
三、聲請簡易判決意旨另以：被告於八十九年九月間，持樂標華自大陸郵寄之中華人
    民共和國江西省東鄉縣公證書，至台中市○○路○段五三二號四樓之二「台華旅
    行社」，向旅行社職員王琇雯偽稱樂標華係其外孫，委託其辦理樂標華來台探病
    事宜，王琇雯遂依所提供之公證書、醫院診斷證明書在「大陸地區人民進入台灣
    地區旅行證申請書」上填寫甲○○係樂標華之外祖父之不實內容，因認被告另犯
    刑法第二百十五條之罪嫌云云。惟按，刑法第二百十五條之罪，以從事業務之人
    ，明知為不實之事項，而登載於其業務上作成之文書，足以生損害於公眾或他人
    者，為其構成要件，屬於身分犯之一種，故如非從事業務之人，而係一般人使不
    知情之從事業務之人登載不實事項於其業務上作成之文書，除有與特定身分、關
    係者共犯之情形，得依刑法第三十一條第一項規定，論以共犯外，因刑法就此並
    無處罰之明文，依罪刑法定原則，自無從逕依該法條論罪。從而，刑法第二百十
    五條之罪，應認有排斥普通人成立間接正犯理論之適用，此觀同法第二百十三條
    與二百十四條之關係即明。本條文既無如同法第二百十四條之相類規定，即不能
    擴張解釋，援引間接正犯之理論論處，有最高法院八十八年度台上字第三一六號
    、八十六度台上字第五一二五號判決可資參照。經查，依公訴人聲請簡易判決書
    所載：被告向「台華旅行社」職員王琇雯偽稱樂標華係其外孫，委託其辦理樂標
    華來台探病事宜，王琇雯遂依所提供之公證書、醫院診斷證明書在「大陸地區人
    民進入台灣地區旅行證申請書」上填寫甲○○係樂標華之外祖父之不實內容等情
    ，乃係被告使從事業務之人登載不實事項於其業務上作成之文書，依上揭說明，
    刑法第二百十五條既屬身分犯之一種，無間接正犯理論之適用，公訴人認被告此
    部分事實，符合與刑法第二百十五條之犯罪構成要件，應有誤會。此外，本院復
    查無其他證據足以證明被告涉有此部分之偽造文書犯行，揆諸前開判例及條文意
    旨，本應為被告無罪之諭知，惟公訴人認此部分與前開有罪部分，有牽連犯之裁
    判上一罪關係，爰不另為無罪之諭知，併予說明。
據上論斷，應依刑事訴訟法第四百五十二條、第二百九十九條第一項前段，刑法第二
條第一項前段，第二百十六條、第二百十四條、第四十一條第一項前段、第七十四條
第一款，罰金罰鍰提高標準條例第一條前段、第二條，判決如主文。
中      華      民      國      九十       年     七    月     十三     日
                                     臺灣臺中地方法院刑事三庭
                                        法  官  黃  峻  隆
右正本證明與原本無異。
如不服本判決，應於送達後十日內向本院提出上訴狀(須附繕本)，上訴於台灣高等
法院台中分院。
                                        書記官
中      華      民      國      九十       年     七    月     十三     日
附錄法條：
刑法第二百十四條：
明知為不實之事項，而使公務員登載於職務上所掌之公文書，足以生損害於公眾或他
人者，處三年以下有期徒刑、拘役或五百元以下罰金。
刑法第二百十六條：
行使第二百十條至第二百十五條之文書者，依偽造、變造文書或登載不實事項或使登
載不實事項之規定處斷。


司法院資訊處製作；財團法人民間司法改革基金會備份。
